【裁判字號】    98,訴,1582
【裁判日期】    981126
【裁判案由】    塗銷所有權移轉登記   等
【裁判全文】
臺灣高雄地方法院民事判決              98年度訴字第1582號
原      告  己○○
原      告  乙○○
原      告  甲○○
原      告  辛○○
                        弄4號.
原      告  戊○○
原      告  庚○○
                        號11.
兼  共  同
訴訟代理人  丙○○
人                      號
被      告  丁○○○
訴訟代理人  李昌明律師
當事人間請求塗銷所有權移轉登記事件，本院民國於98年10月27
日言詞辯論終結，判決如下：
    主  文
原告之訴駁回。
訴訟費用由原告負擔。
    事實及理由
一、原告主張：坐落高雄縣路竹鄉○○段670 地號土地（重測前
    同段727-14地號，下稱系爭土地）原為訴外人林鐘月英所有
    ，林鐘月英十分疼愛四子即訴外人林正春，而被告丁○○○
    為林正春之配偶，惟林正春於民國（下同）72年11月20日不
    幸病逝，林鐘月英十分傷痛，因思念其子迷迷糊糊有數年之
    久，詎被告於75年7 月間，趁林鐘月英迷糊之際，要求其提
    出身分證、印鑑，即未經林鐘月英同意，擅自將系爭土地以
    買賣為原因，移轉登記至被告名下，然被告並未交付任何買
    賣價金予林鐘月英，足見被告與林鐘月英於就系爭土地所為
    之買賣應屬虛偽無效。又坐落系爭土地上同段之269 建號建
    物（門牌號碼為高雄縣路竹鄉○○路73號，下稱系爭房屋）
    為林鐘月英所出資興建，被告並未出資分毫，是系爭房屋之
    所有權應屬林鐘月英所有，卻遭登記於被告名下，而林鐘月
    英業已於83年11月14日身故，伊等為林鐘月英之繼承人，自
    有確認被告與林鐘月英就系爭土地之買賣關係不存在，及確
    認系爭房屋屬林鐘月英所有之利益等語。並聲明請求：(一)確
    認被告與林鐘月英就系爭土地所為買賣之債權行為及移轉所
    有權之物權行為無效。(二)被告應將系爭土地經高雄縣路竹地
    政事務所於75年7 月19 日 所為之所有權移轉登記予以塗銷
    。(三)確認系爭房屋之所有權人為林鐘月英。
二、被告則以：被告丁○○○就系爭土地，於75年7 月19日以買
    賣原因所為之所有權登記，其「買賣」並非如原告所稱僅「
    形式」買賣，亦非基於通謀虛偽意思表示，依法應屬有效。
    按系爭土地原為被告之婆婆林鐘月英所有，並預定將系爭土
    地留給其子（即被告丁○○○之先夫）林正春，因此，在林
    正春生前，被告丁○○○之婆婆林鐘月英於67年間即出具系
    爭土地之土地使用同意書，供被告申請建造執照，以便在系
    爭土地上建築房屋，做為其子即訴外人林正春成家居住之房
    屋（當時由被告丁○○○為該建照執照之起造人，亦為訴外
    人林鐘月英所指定，因當時其子即訴外人林正春好賭，所以
    其婆婆乃指定被告為起造人，以免其子好賭之性，敗了家產
    ），該房屋乃一、二層樓「加強磚造」建物即系爭房屋，且
    該建物建築完成日期為67年2 月23日，但並未於建築物完成
    時，即辦理保存登記。嗣林正春於72年11月20日死亡，被告
    丁○○○乃經其婆婆林鐘月英之指示，於74年11月23日辦理
    系爭房屋之保存登記，此即被告丁○○○嗣後向其婆婆林鍾
    月英購買系爭土地之前因。嗣於75年間，林鐘月英認為系爭
    土地，本來即要留給訴外人林正春（含其子嗣），且該土地
    上亦已有建物並登記在被告丁○○○名下，有屋無地，亦非
    長久之計，加之其已老邁，家居均需有人照料，又觀察其媳
    婦即被告丁○○○多年，心中已無疑慮，乃向被告提及系爭
    土地所有權移轉事宜，並約定其可居住在前開系爭土地上之
    房屋至往生，並由被告負責其起居所需之一切生活費用，做
    為系爭土地買賣之「對價」，雙方隨依此約定成立買賣契約
    ，並於75年7 月19日完成系爭土地之所有權移轉登記，且林
    鍾月英在其於83年11月14日死亡前，亦均居住在前開房屋，
    並由被告丁○○○負責其生活起居。因此，被告取得系爭土
    地所有權，既有其「對價」關係，自合於買賣之要件，原告
    主張買賣無效，自無足採。退萬步言，縱認系爭土地買賣之
    「對價」約定，與土地價值並不相當，惟如前所述，系爭土
    地本屬原所有權人即訴外人林鐘月英預留給其子即林正春成
    家所居住使用，並在系爭土地所有權移轉登記予被告丁○○
    ○前，即已先由被告丁○○○建築房屋登記所有權，則其欲
    使被告取得系爭土地所有權之意思明確，因此，縱認系爭土
    地買賣約定對價不相當，亦顯含有贈與之意甚明。按「虛偽
    意思表示，隱藏他項法律行為者，適用關於該項法律行為之
    規定。」民法第87條第2 項定有明文。足徵本件系爭買賣土
    地係基於「虛偽意思」表示，但亦隱藏「贈與」之法律行為
    ，自應適用贈與之法律規定，其所有權之移轉登記，亦屬有
    效，爰特以此據為「備位」之抗辯主張，原告請求塗銷所有
    權移轉登記，亦無理由。又系爭房屋之起造人為被告，係被
    告與林春生於婚後所建，原告爭執被告為所有權人顯無理由
    等語資為抗辯。並聲明：原告之訴駁回。
三、兩造不爭執事項：
  (一)系爭土地原為訴外人林鐘月英所有，於75年7 月19日以買賣
    為原因移轉登記至被告名下。
  (二)系爭房屋於74年11月25日總登記於被告名下。
  (三)林鐘月英已於83年11月14日身故，原告等為林鐘月英之繼承
    人。
四、本件之爭點：
  (一)被告與林鐘月英就系爭土地之買賣關係是否存在？如不存在
    ，是否有隱藏他項法律行為？
  (二)原告請求被告將系爭土地於75年7 月19日所為之移轉登記予
    以塗銷，有無理由？
  (三)系爭房屋之所有權人為何人？
五、法院之判斷：
（一）原告請求確認被告與林鐘月英間就系爭土地買賣之債權行
      為及移轉所有權之物權行為無效，並請求被告塗銷系爭土
      地所有權移轉登記部分：
  1、原告主張被告於75年7 月19日向林鐘月英購買系爭土地並
     辦妥所有權移轉登記，係趁林鐘月英當時頭腦不清楚無行
     為能力時所為，故上開買賣之債權及物權行為均屬無效一
     節，為被告所否認，依民事訴訟法第277 條前段之規定，
     原告就林鐘月英無行為能力之事實，應負舉證責任。惟原
     告自承除提出林鐘月英於75年8 月15拍攝之照片1 張可證
     外（卷20頁），別無其他積極證據可供提出，而本院勘驗
     上開照片之結果，認為上開照片無法推斷林鐘月英有頭腦
     不清，無行為能力之情形，故原告既無法舉證證明林鍾月
     英無行為能力，其上開主張即不足採信。
  2、原告另主張被告與林鐘月英就系爭土地並無實質之買賣行
     為，被告並無支付買賣價金之行為，故渠等買賣系爭土地
     之債權及移轉物權之行為應屬無效云云，為被告所否認，
     並以前詞置辯。經查，林鐘月英於生前即同意被告於系爭
     土地上興建系爭房屋居住，且於系爭房屋興建後，林鐘月
     英即與被告家人共同居住至其死亡為止，足見林鐘月英生
     前即有將系爭土地移轉所有權予林正春或其家人即被告之
     意，兼以其同時受被告扶養，而同意以被告照顧其餘生作
     為買賣之對價，移轉系爭土地之所有權予被告，於法亦無
     不可，更何況被告與林鐘月英間之買賣關係，並未經稅捐
     機關改以贈與論處而課以相當之贈與稅金，更足證被告與
     林鍾月英間之買賣關係並無任何無效之情形存在。原告於
     林鍾月英死亡15年之後，徒以被告無法提出買賣價金之出
     入證明，即謂被告與林鐘月英間之買賣契約係屬虛偽而無
     效云云，顯無理由，不足採信。從而原告請求確認被告與
     林鍾月英間就系爭土地買賣之債權行為及移轉所有權之物
     權行為無效及請求被告應塗銷系爭土地所有權移轉登記云
     云，為無理由，應予駁回。
（二）原告請求確認被告非系爭建物之所有權人部份：
     原告主張系爭建物為林鐘月英所出資興建，應為林鐘月英
     所有一節，為被告所否認，依民事訴訴法第277 條前段之
     規定，原告應負舉證責任。惟查，原告並未提出任何證據
     供本院審酌，且本院依職權調閱系爭建物之第一次保存登
     記等全部資料，查知被告為系爭建物之起造人，並以林鍾
     月英於67年間出具之土地使用同意書申請建造執照，興建
     系爭房屋，故縱使林鐘月英曾出資幫助被告興建房屋，亦
     僅有金錢之贈與，尚難謂係林鐘月英自己出資興建，顯見
     系爭建物之所有權人為被告，並非林鐘月英，原告請求確
     認系爭建物為林鐘月英所有，並無理由，應予駁回。
六、綜上所述，原告無法舉證證明林鐘月英出售系爭土地及移轉
    所有權之債權、物權行為當時，非無行為能力人，且無法舉
    證證明渠等間成立之買賣契約係屬虛偽無效。又被告為系爭
    房屋之所有權人已如前述，從而原告請求判決：(一)確認被告
    與林鐘月英就系爭土地所為買賣之債權行為及移轉所有權之
    物權行為無效。(二)被告應將系爭土地經高雄縣路竹地政事務
    所於75年7 月19 日 所為之所有權移轉登記予以塗銷。(三)確
    認系爭房屋之所有權人為林鐘月英等，均無理由，應予駁回
    。
七、本件事證已臻明確，兩造其餘攻擊防禦方法與判決結果不生
    影響，不予一一論駁，併予敘明。
八、結論：本件原告之訴為無理由，依民事訴訟法第78條，判決
    如主文。
中    華    民    國    98    年    11    月    26    日
                  民事鳳山分庭法  官  吳文婷
正本係照原本作成。
如對本判決上訴，須於判決送達後20日內向本院提出上訴狀。
中    華    民    國    98    年    11    月    23    日
                                書記官  林仕興


司法院資訊處製作；財團法人民間司法改革基金會備份。
